臺灣臺中地方法院刑事判決
109年度訴字第3012號
公  訴  人  臺灣臺中地方檢察署檢察官
被      告  蔡幸娥


選任辯護人  林思瑜律師
上列被告因偽造文書案件，經檢察官提起公訴（109年度偵字第3
5415號），本院判決如下：
    主    文
蔡幸娥犯行使偽造準私文書罪，處有期徒刑參月，如易科罰金，
以新臺幣壹仟元折算壹日。
    犯罪事實
一、蔡幸娥前為蔡宏坤之岳母，蔡幸娥明知其未受蔡宏坤之委託
    申請蔡宏坤所有坐落於臺中市○○區○○段00地號、55地號土地
    第一類謄本及前開土地與同區段10建號建物（下稱本案土地
    及建物）之異動索引資料，竟因民事訴訟紛爭之需要，為取
    得蔡宏坤上開地籍資料以作為其訴訟上攻防使用，基於行使
    偽造準私文書之犯意，於民國107年10月29日15時55分許，
    在臺中市清水地政事務所，向該地政事務所不知情之櫃檯承
    辦人員廖麗美佯稱其係受蔡宏坤本人之委託，欲申請本案土
    地及建物之第一類登記謄本及異動索引資料，並陳報及提供
    蔡宏坤身分證字號等文件，供廖麗美查證，並由廖麗美代為
    在該所電子化作業之制式地籍謄本及相關資料申請書之委任
    關係欄位，勾選「本申請案，係受申請人之委託，如有虛偽
    不實，本代理人願負法律責任」，供蔡幸娥以雙向螢幕查看
    ，由蔡幸娥在電腦螢幕上以電子簽名方式簽署其姓名，而偽
    造完成用以表示係受蔡宏坤本人之委託申請上開謄本及異動
    索引資料之準私文書，確認後再向廖麗美行使，廖麗美即據
    以列印本案土地及建物之第一類登記謄本及異動索引資料予
    蔡幸娥收執，而足以生損害於蔡宏坤及地政機關對於管理申
    請地籍謄本之正確性。
二、案經蔡宏坤委任林亮宇律師、李秉謙律師告訴臺灣臺中地方
    檢察署檢察官偵查起訴。
    理    由
壹、程序部分：
一、按刑事訴訟法第159條之1第2項規定：「被告以外之人於偵
    查中向檢察官所為之陳述，除顯有不可信之情況者外，得為
    證據」，已揭示被告以外之人於偵查中向檢察官所為之陳述
    ，原則上有證據能力，僅於顯有不可信之情況者，始例外否
    定其得為證據。是被告如未主張並釋明顯有不可信之情況時
    ，檢察官自無須再就無該例外情形為舉證，法院亦無庸在判
    決中為無益之說明。換言之，法院僅在被告主張並釋明有「
    不可信之情況」時，始應就有無該例外情形，為調查審認。
    查被告蔡幸娥及其辯護人雖爭執證人廖麗美於偵查中證述之
    證據能力（本院卷第50頁），然並未具體指明該供述有何顯
    不可信之情況，且上開證人嗣於本院審理中，已到庭接受對
    質詰問，已完足為合法調查之證據，自得為本案判斷之依據
    。
二、次按被告以外之人於審判外之陳述，雖不符刑事訴訟法第15
    9條之1至之4等4條之規定，而經當事人於審判程序同意作為
    證據，法院審酌該言詞陳述或書面陳述作成時之情況，認為
    適當者，亦得為證據；當事人、代理人或辯護人於法院調查
    證據時，知有刑事訴訟法第159條第1項不得為證據之情形，
    而未於言詞辯論終結前聲明異議者，視為有前項之同意，同
    法第159條之5定有明文。查本案其餘所引用具傳聞性質之證
    據，檢察官、被告蔡幸娥及其辯護人於本院準備程序中均就
    證據能力表示無意見（本院卷第50頁），或迄至本院言詞辯
    論終結前均未聲明異議，本院審酌上開證據資料作成時之情
    況，並無任何違法取證之不適當情形，且對於被告涉案之事
    實具有相當之關聯性，依刑事訴訟法第159條之5之規定，認
    均具有證據能力。至本院下列所引用卷內之非供述證據，並
    無證據證明係公務員違背法定程序所取得，依同法第158條
    之4反面解釋，亦均得為證據，合先敘明。
貳、實體部分：
一、訊據被告蔡幸娥固坦認其前為告訴人蔡宏坤之岳母，且未受
    告訴人之委託申請本案土地及建物之第一類謄本及異動索引
    資料；復有因民事訴訟紛爭，為取得告訴人房地資料，於犯
    罪事實欄所載時間，前往臺中市清水地政事務所，向該所櫃
    檯承辦人員廖麗美申請辦理，並有為電子簽名，嗣後取得本
    案土地及建物之第一類登記謄本及異動索引資料等節，惟矢
    口否認有何偽造文書犯行，辯稱：我有去申請謄本，卷內地
    籍謄本及相關資料申請書上簽章字跡是我簽的，當時我是在
    一個手寫板簽名，但（廖麗美跟我講）是表示我有收到謄本
    ，並不是蔡宏坤委託我，或者我願意負法律責任，我是跟櫃
    檯人員說我要打官司，要證明對方經濟不好，廖麗美本來跟
    我說一般申請第二類，又說如果你要訴訟，不然第一類也順
    便申請，我不懂什麼分類，她這樣說我就說好，我只有給廖
    麗美我的身分證跟蔡宏坤的判決書，沒有偽造文書之犯意云
    云（本院卷第45頁）。其辯護人並以：①被告當時申辦時，
    明確表明她與告訴人有訴訟，並詢問可調閱那些資料，經廖
    麗美回覆可調閱地籍謄本，且主動告知有訴訟需求，可以順
    便申請第一類謄本，被告因不諳第一、二類區分，且不知悉
    身分限制之規定，信任廖麗美建議乃申請，過程中廖麗美亦
    僅詢問是否有告訴人之身分證字號，被告乃提供告訴人刑事
    判決書予廖麗美，並無向廖麗美佯稱係受告訴人委託申請，
    亦未陳報告訴人身分證件及委託書，此由臺中市清水地政事
    務所並未有相關文件供參可知；②本案是廖麗美自行填寫申
    請書，並勾選受告訴人委託，且並未列印及提示申請書供被
    告查看，僅要求被告以手寫板簽名，經被告詢問為何要簽名
    ，廖麗美亦僅表示係供簽收領件之用，又被告簽名時，臺中
    市清水地政事務所並無雙向螢幕供民眾確認，被告無法知悉
    簽名內容，實係在不知悉申請書內容下為簽名；③被告明確
    表示從頭到尾僅有一次簽名，而觀察卷內各該申請書所載被
    告之6個簽名，均一模一樣，僅旋轉角度不同，且臺中市清
    水地政事務所亦表示107年之後均為電子化，是並無申請書
    紙本供參等語，顯見廖麗美並未逐一列印供被告查看，否則
    不同申請書應有不同之的簽名，則被告無從查看申請書內容
    ，實無從確認廖麗美有於申請書上勾選申請案係受蔡宏坤委
    託、願負法律責任之情，且不知道簽名除領件外，尚會被挪
    用至其他欄位，難認被告有主觀犯意；④且申請實務上，亦
    可見地政人員並不會要求申請供本人身分證件及委託書，只
    要提供本人身分證字號，且地政人員亦不會解釋申請書內容
    等情，可見當日陪同被告前往申辦之趙若喻證詞較可信，被
    告簽名時確實不知悉申請書內容；⑤本案被告申請第一類謄
    本等資料僅用於被告之夫趙甘霖與告訴人間損害賠償訴訟之
    用，而陳報予具公權力之臺灣高等法院臺中分院，難認有假
    冒告訴人代理人之故意，且難謂該當足以生損害於公眾或他
    人；⑥廖麗美雖對本案有所證述，然倘本案事實如被告所述
    ，則其有涉有業務上過失，是其與被告間有利害衝突，證詞
    不足採信，且廖麗美證詞前後顛倒，先承認是單向櫃檯，又
    稱幫被告辦理之櫃檯之雙向櫃檯；於偵查中證述會影印身分
    證，又於審理中陳稱不一定會留底身分證，證詞前後反覆顛
    倒，應以趙若喻前後一致證詞可信。⑦縱法院認被告有以告
    訴人代理人自居之嫌，然申請書係以被告自己之名義製作，
    並非偽以告訴人之名義製作，申請人欄位雖由廖麗美填載告
    訴人姓名，然並未要求申請人簽章，被告應不構成偽造文書
    罪等語（本院卷第53-59、187-188、199-297頁），為被告
    辯護。
二、經查：
（一）被告前為告訴人之岳母，且未受告訴人之委託申請本案土
      地及建物之第一類謄本及異動索引資料；復有因民事訴訟
      紛爭，為取得告訴人地籍資料，於犯罪事實欄所載時間，
      前往臺中市清水地政事務所，向該所櫃檯承辦人員廖麗美
      申請辦理，並有為電子簽名，嗣後取得本案土地及建物之
      第一類登記謄本及異動索引資料等節，為被告所坦認或不
      爭執，核與證人即清水地政事務所承辦人員廖麗美於偵查
      及本院審理中之證述均大致相符（他7426卷第95-97頁、
      本院卷第160-178頁），並有告訴人之刑事告訴暨聲請調
      查證據狀及所附之臺中市清水地政事務所臨櫃地籍謄本申
      請紀錄清冊（他7426卷第17頁）、臺中市清水地政事務所
      109年09月25日清地資字第1090010331號函暨所附地籍謄
      本及相關資料申請書（他7426卷第49-53頁）、告訴人及
      被告之個人戶籍資料（他7426卷第19、23頁）、臺中市○○
      區○○段00○00地號第一類登記謄本（他7426卷第63-66頁）
      等件附卷可參，上開事實，先可認定。
（二）證人廖麗美於偵查中證稱：我105年開始在臺中市清水地
      政事務所擔任窗口服務人員，如果一般人要申請第ㄧ類謄
      本，需要有申請人身分證及代理人身分證及地段地號資料
      才能申請，健保卡也可以，我們會核對身分，本案申請書
      是我承辦發出，當時被告是要來申請第一類謄本及異動索
      引；他（民眾）要當事人的資料，一定要提供權利人身分
      證資料，如果僅說是權利人親屬，說下次補資料，我會請
      他下次再來申請，本案應該是有提示身分證資料給我，我
      相信有接受代理才發給，如果只是說有訴訟關係要調閱權
      狀是不行的，縱使是拿法院公文要來調閱第一類謄本，我
      們也要看受文者是誰，受文者跟權利人不符又沒拿出身分
      證資料，我們不會發給，因為我們一定會影印身分證等語
      （他7426卷第95-97頁）；並於本院審理中證稱：本案被
      告申辦土地資料是我承辦，但過程我沒什麼印象，申請一
      類謄本如果有拿出本人身分證影本或健保卡也可以受理，
      我們不會影印身分證留底，如果有提供身分證給我們，又
      有提供地段、地號，就會直接發給他們，如果有影印身分
      證，目的是要留底；本案謄本申請書是以電子地籍謄本方
      式申請，都是在電腦跟螢幕上作業，如果是代理人，我們
      現在都是用口述方式，不用書寫資料，申請書上勾選欄位
      也是申請人口述給我們勾選，會給申請人確認，跟他說這
      是你申請的，請你核對一下，如果正確的話，就讓申請人
      在螢幕簽名，我們螢幕是雙向螢幕的，就如同（本院卷第
      105頁）照片顯示，有些人在螢幕上簽名，有些人不會簽
      ，因為會很滑，就先在紙上簽名，我們再用拍照的方式掃
      描上去，我坐在窗口的時候就是用雙向螢幕了，我沒有看
      過手寫板；我們作業時申請人不會同步看，是作業完才會
      秀出來，我們就會叫他簽名，只會簽1次，申請書上有簽
      章欄及領件欄，簽名是同時簽的，因為畫面是整片的，申
      請人簽完就會自己跳出來；我們只會要求看身分證影本，
      不用出具委託書，因為現在已經簡化申請流程了，本案申
      請用途寫「自行參考」，是因為他們來申請時都是要自行
      參考，如果是處理訴訟，一定要用法院的公文過來，我們
      才會點法院（訴訟用途），一般（民眾）來不會講（用途
      ），就是說要請謄本，本案被告來時講什麼那麼久了（不
      記得），但民眾如果特別提到有訴訟案件的話，都會要求
      民眾要有法院的文件，且法院公文要有要求提供第一類謄
      本，才會印給他，如果民眾（沒有公文）說要改自行參考
      ，我們也不會給他；當事人在申請時，我們會跟民眾解釋
      第一、二、三類謄本（區分），桌上也有範例參考，決定
      權還是在申請人，申請第一類還是要提供相關資料、條件
      符合，不然我也沒有辦法做，但條件符合，我就是依照他
      們提供的資料辦理；民眾如果說要請謄本，我都會問他你
      要一類還是二類（謄本），如果問我差別，我會回答，如
      果民眾說要第一類謄本，我會跟民眾說第一類謄本要有本
      人的委託，確認後才會輸入資料代入委任關係，如果民眾
      說沒有委任關係，就不能辦理第一類（謄本），一定會給
      他二類（謄本），之後請民眾確認（電腦螢幕資料），主
      要是確認申請資料是否符合需求、是否是申請的資料，沒
      有再跟民眾說有無委任，因為一開始就已經問過了等語（
      本院卷第160-178頁）。已明確證述如民眾申請他人第一
      類謄本等資料，會告知或詢問其有無接受權利人委託，並
      於民眾有提出權利人身分證資料及地段、地號等資訊後，
      始勾選代理欄位，且申請書會以雙向螢幕請民眾確認申請
      書內容後始簽名等情。
（三）被告雖辯稱係在證人廖麗美之建議下申請本案土地及建物
      之第一類登記謄本及異動索引資料，且經其詢問後，證人
      廖麗美稱簽名僅係供簽收領件之用，又辯護人雖指證人廖
      麗美因可能涉有業務過失，其證詞與被告有利害衝突而不
      可採云云。惟查：證人廖麗美僅係偶然為被告申請地籍資
      料之承辦人員，與被告或告訴人均不熟識，倘被告確有詢
      問證人廖麗美謄本種類之區分及簽名代表事項，甚或證人
      廖麗美知悉被告並未接受告訴人之委託，衡情當會解釋相
      關區別（包含第一類登記謄本及異動索引資料需受權利人
      委託）及說明簽名事項（包含委任關係），更無有知悉被
      告並未受告訴人委任，仍違反規定發給被告第一類謄本或
      異動索引資料之理；又證人廖麗美既明瞭第一、二類謄本
      、異動索引之區分及申請要件，就非權利人之民眾申請第
      一類謄本及異動索引等資料時，詢問是否有接受權利人委
      託後始填寫相關文件供民眾確認、簽名，亦合於常情；參
      以被告於偵查中所陳：第一、二類資料的不同是地政人員
      當場跟我講述我才知道等語（他7426卷第85頁），則被告
      既有詢問證人廖麗美第一、二類謄本資料之區分，證人廖
      麗美於被告詢問時，同時告知、詢問被告有權利人委託始
      可申請第一類謄本等地籍資料之區分事項，經向被告確認
      後始填寫相關申請書供被告簽名等節，更屬合理可採，是
      被告及辯護人上開辯解，實難認有據。
（四）此外，地政調取申請書從107年後都是電子化，沒有使用
      紙本申請，並無申請書紙本之原本及影本提供乙情，有臺
      灣臺中地方檢察署辦案公務電話紀錄表可佐（他7426卷第
      79頁），又臺中市清水地政事務所於102年12月12日業經
      臺中市政府地政局統一建置雙向螢幕櫃檯，民眾申領地籍
      謄本時免填謄本申請書紙本，申請過程經由櫃檯雙向螢幕
      顯示電子地籍謄本申請書内容，如：申請內容、申請人、
      代理人、委任關係等資料經民眾確認無誤後，由民眾於雙
      向螢幕簽名或紙張簽名掃描於電子地籍謄本申請書後完成
      作業，申請人蔡幸娥（即被告）於107年10月29日申請謄
      本之案件（即包含本案土地及建物之第一類登記謄本及異
      動索引資料）以雙向螢幕簽名及簽名掃描完成等節，有臺
      中市清水地政事務所110年9月23日清地資字第1100002812
      號函及所附雙向櫃檯照片附卷可憑（本院卷第91-92、105
      -116頁）；復經本院函詢臺中市政府地政局關於建置雙向
      螢幕之時間及情形，經該局函復係於102年依「WEB版後續
      軟硬體擴充及雙向櫃檯服務建置案」就轄下地政事務所統
      一建置申領地籍謄本雙向螢幕櫃檯，所涉雙向螢幕同臺中
      市清水地政事務所前開所附之雙向櫃檯照片等情，有臺中
      市政府地政局110年5月13日中市地資字第1100019201號函
      暨上開決標案決標公告在卷足參（本院卷第117-123頁）
      ；可見被告於犯罪事實所載時、地，前往向證人廖麗美申
      請本案土地及建物之第一類登記謄本及異動索引資料時，
      因已施行電子化作業，故係由雙向螢幕顯示包含本案申請
      書之申請人、代理人、委任關係等資料後，由民眾於螢幕
      上確認而為電子簽名，並無留存申請書或身分證明文件等
      情，除可徵證人廖麗美上開證述可信，被告既可透過雙向
      螢幕確認申請書內容，卻仍在申請書內容明確顯示被告係
      代理人身分，且載明勾選「本申請案，係受申請人之委託
      ，如有虛偽不實，本代理人願負法律責任」之情形下，在
      螢幕上以電子簽名方式簽署姓名，其有擅自以告訴人之代
      理人身分申領告訴人本案土地及建物之第一類登記謄本及
      異動索引資料，而有偽造之故意，自可認定。另本案既係
      以電子化作業，而由被告在電子化之申請書上，以電子簽
      名方式簽署姓名，起訴書認係證人廖麗美有列印申請書後
      ，由被告在申請書上簽名確認等節，容有未洽，自應更正
      如犯罪事實所載。
（五）被告及辯護人雖另以前揭情詞置辯，惟查：　　　
　 1、被告及辯護人雖辯稱被告因不諳第一、二類區分，亦不知
      悉身分規定，係透過證人廖麗美建議申請第一類謄本，並
      僅認簽名係代表簽收領件云云。然查：被告於本案前之10
      7年10月18日，已有以電子化方式，申請沙鹿區竹林段犁
      份小段00000000地號第一類地籍謄本之經驗，且該案亦係
      被告以代理人身分，表示存有委任關係（委任關係亦勾選
      「本申請案，係受申請人之委託，如有虛偽不實，本代理
      人願負法律責任」）為申請，被告並有於申請書上簽名等
      節，有臺中市清水地政事務所110年9月23日清地資字第11
      00002812號函及所附之上開地號之地籍謄本及相關資料申
      請書可憑（本院卷第91-93頁，該次僅申請第一類謄本）
      ，則被告既有前開以電子化方式，且以代理人身分，申請
      第一類地籍謄本之經驗，更徵被告就電子化之申請過程及
      謄本種類區分，及非登記名義人等申請第一類謄本，需有
      委任關係之等情，實有所認知，是被告及辯護人上開辯解
      ，並非可採。
　 2、辯護人固認被告僅有一次簽名，本案相關申請書簽名均相
      同顯係一次簽名挪用至其他欄位，且被告申請本案土地及
      建物之第一類登記謄本及異動索引資料時，臺中市清水地
      政事務所僅有單向螢幕，被告無從確認簽名內容；又依照
      字跡可知被告係在手寫板上簽名，並非在螢幕上簽名，因
      以手指簽名較不連貫，無法整齊書寫、字跡較扭曲云云（
      本院卷第265頁）。然：被告於本案前往臺中市清水地政
      事務所申請地籍資料時，申辦之櫃檯確已設置雙向螢幕，
      且由民眾在雙向螢幕上（面對民眾端螢幕）確認及簽名等
      情，業如前述，況依臺中市清水地政事務所上開函附雙向
      螢幕之照片，亦可見民眾執螢幕筆於雙向螢幕上書寫姓名
      （本院卷第105頁），則辯護人指依字跡應是在手寫板簽
      名，要非可採。是被告既可自雙向螢幕確認本案前開含有
      委任關係之申請書內容，嗣後予以簽名確認；佐以被告已
      有以代理人身分，申請第一類謄本之相關經驗，亦如前所
      述，被告及辯護人辯稱被告無從確認申請書內容，不知悉
      簽名亦表示有委任關係，實難採認。至辯護人雖另舉臺中
      市清水地政事務所網路資料照片（本院卷第77、271頁）
      ，認本案當時櫃檯僅有單向螢幕（本院卷第263頁），惟
      辯護人所舉前開資料照片中，就未見有雙向螢幕部分，或
      顯示服務台、書寫區或領狀處，難認係本案被告申領地籍
      資料之申辦櫃檯，又資料關於中間照片部分，則視野有限
      ，並未拍攝櫃檯整體，均難認辯護人所辯有據，況辯護人
      所指中間照片上，尚可見中間下方靠近民眾處有黑色方形
      薄狀物，可認與螢幕雷同，故非無因拍攝角度關係，是照
      片僅可見面向民眾端螢幕之背面，依此，辯護人徒憑上開
      內容指本案當時，臺中市清水地政事務所僅有單向螢幕，
      非有所憑。
   3、辯護人另認證人廖麗美之證述前後顛倒反覆，惟：①辯護
      人所指證人廖麗美就單向及雙向螢幕有所顛倒部分，查辯
      護人於本院詰問證人廖麗美時，係提示前開網路資料中間
      圖示部分，證人廖麗美雖證稱櫃檯陳設如同中間照片6、7
      號櫃檯（即上開圖示）等語（本院卷第160頁），然上開
      圖示資料非無因拍攝角度關係，而未有明顯雙向螢幕之情
      ，已如前述，證人廖麗美因此證稱係櫃檯擺設，並非難以
      想像，難認有證述其櫃檯係單向螢幕之節，且證人廖麗美
      嗣即明確證述會請申請人於螢幕簽名，是雙向螢幕，即如
      同本院卷第105頁所示等節（本院卷第164頁），可認證人
      廖麗美就此部分並無前後矛盾之情。②又辯護人雖指證人
      廖麗美就申辦第一類謄本及異動索引是否需留存身分證之
      證詞前後反覆，且本案並未委託書留底，與臺中市清水地
      政事務所104年11月23日官方網站發布代理他人請檢附委
      託書等情不合（本院卷第257-259頁），惟觀諸證人廖麗
      美於偵查中證稱：有法院來的文要調閱第一類謄本，我們
      要看受文者是誰，受文者跟權利人不符，又沒拿出身分證
      ，我們不會發給，因為我們一定會影印身分證等語（他74
      26卷第96頁）；復於本院審理時證述：留底部分是法院要
      求提供謄本的公文，及（持公文之）申請人及代理人的身
      分證要影印，如果是自行參考的話不會（留底）等語（本
      院卷第173-175頁），可知證人廖麗美係始終證述倘民眾
      持法院公文申辦第一類地籍謄本等相關資料時，始會留存
      法院公文及申請人、代理人之身分證件資料，尚難認其證
      述有明顯反覆之情；況107年後申領地籍資料已採電子化
      作業，是包含申請內容、申請人、代理人、委任關係等資
      料之電子地籍謄本申請書係顯示於雙向螢幕供民眾確認後
      簽名，並無列印紙本申請書或留存相關身分證件等情，有
      前引之臺灣臺中地方檢察署辦案公務電話紀錄及臺中市清
      水地政事務所110年9月23日清地資字第1100002812號函可
      稽，足見本案既採行電子化作業，自無列印申請書或留存
      相關證件影本資料、委託書（申請書已載明）之需，是辯
      護人以本案並未留存相關資料而為前開主張，亦非可採。
      ③至證人趙若喻雖於本院審理時證述：本案當天是我陪同
      我母親（即被告）前往申辦告訴人房地資料，當時是因（
      與告訴人）有刑事附帶民事訴訟關係要用於法律用途，我
      們當時是帶著刑事判決問地政人員說有訴訟關係，可以調
      閱什麼資料，地政人員廖麗美先問我們有沒有土地建號，
      我們說沒有之後，又問說有無告訴人身分證，我們說判決
      書有身分證字號是否可以，廖麗美就說可以，我們只有出
      示判決書給廖麗美看，沒有出示其他資料，本來廖麗美跟
      我們說可以申請第二類謄本，但後來廖麗美突然問我母親
      說你要不要連第一類謄本一起申請，這樣不用跑第二趟，
      你也不知道要陳報給法院哪一種，就兩者一起申請，我母
      親有問廖麗美是否可以，她就說可以，當場我們沒有填什
      麼資料，廖麗美就影印判決書後開始作業，最後有請我母
      親簽名，我母親有問她簽名理由為何，廖麗美說表示有收
      到文件，簽完名等一下子就拿到謄本；簽名只有簽一次，
      是簽在比信用卡還大的欄位，是在如同（本院卷）第113
      頁照片的手寫板簽名，用筆簽，當時櫃檯也只有一台螢幕
      ，是面對承辦人員，我們的方向沒有電腦螢幕，看不到承
      辦人員螢幕內容，她也沒有把電腦螢幕轉給我們看跟說明
      ，我不知道第一類跟第二類的差別，廖麗美當場也沒有解
      釋，廖麗美跟我們說可以申請，不用跑來跑去跑兩趟，我
      們相信政府機關人員就申請，我跟我母親也沒有詢問跟了
      解謄本區別等語（本院卷第148-159頁）。惟查：證人趙
      若喻雖證述證人廖麗美原告知可以申請第二類謄本，嗣主
      動詢問是否另外申請第一類謄本等情，然證人廖麗美既知
      悉地籍資料之相關規定，已如前述，實難認其已建議申請
      第二類謄本，卻會在並未確認被告是否有受告訴人委託申
      請，甚或依證人趙若喻所述上開情節，知悉其等並未取得
      告訴人委託授權下，違背規定而「主動」詢問被告是否請
      領本案土地及建物之第一類登記謄本及異動索引資料，可
      見證人趙若喻上開證述，已與常情有違；且證人趙若喻證
      述被告係以手寫板簽名，又當時櫃檯僅單向螢幕等節，更
      與前開所引臺中市清水地政事務所及臺中市政府地政局之
      回函，顯示本案當時申辦櫃檯係雙向螢幕未合；況證人趙
      若喻關於未詢問或了解謄本類別區分之證詞，亦與被告於
      偵查中所陳：地政人員當場才跟我講述第一類與第二類資
      料的不同（所以）我才知道等語（他7426卷第85頁）有所
      矛盾，均難認證人趙若喻之證述可採，自無可為被告有利
      之認定。
   4、辯護人雖認被告取得本案土地及建物之第一類登記謄本及
       異動索引清冊係為訴訟之用，且陳報法院，難認有假冒
      告訴人之故意及足生損害於公眾或他人云云。惟按刑法上
      偽造文書罪之成立，以足生損害於公眾或他人為特別要件
      ，所謂足生損害，係以有生損害之危險為已足，不以發生
      實際上損害為必要，故如他人有可受法律保護之利益，因
      此遭受損害或有受損害之虞，即難謂非足以生損害（最高
      法院102年度台上字第4419號判決意旨參照）。且文書不
      僅為表達思想之媒介，而具有傳達之功能，更為日常經濟
      交易上廣泛使用之技術性工具，內容常攸關各種權利義務
      之得喪變更，而具有證明之功能，於現代多元多變社會中
      ，其正確性與真實性之維護，非但涉及利害關係人個人權
      義保障，並為公眾信賴之所繫，鑑於文書對社會公共信用
      之重要性，故刑法設有偽造文書罪章（最高法院 109 年
      度台上字第 983 號刑事判決要旨參照）。查被告以告訴
      人代理人之名義申領本案土地及建物之第一類登記謄本及
      異動索引資料，於申請書上為電子簽名向地政機關申領本
      案土地及建物之第一類登記謄本及異動索引資料，使地政
      機關承辦人員誤認確為告訴人之代理人，而發給僅有登記
      名義人及其代理人可申領之上開地籍資料，即已損及告訴
      人之權益，且使受理之地政機關誤認其有權申請，亦破壞
      地政機關申請地籍謄本之正確性，並無疑義。被告雖稱申
      請地籍資料之目的在於訴訟陳報法院之用，然此乃被告犯
      本案之犯罪動機，尚難逕以推認被告並無假冒告訴人代理
      人之故意（否則被告無法請領上開地籍資料），並無解於
      被告上開犯行之認定。
　 5、至辯護人認相關申請書係被告簽其姓名，不構成偽造文書
      云云，然按刑法上所謂偽造私文書及偽造有價證券，以無
      權製作之人冒用他人名義製作為要件，如果行為人基於本
      人之授權，或其他原因有權製作者，固與無權製作之偽造
      行為不同，而不成立偽造私文書罪或偽造有價證券罪。但
      若無代理權竟假冒本人之代理人名義，而製作虛偽之私文
      書或有價證券者，因其所製作者為本人名義之私文書或有
      價證券，使該被偽冒之本人在形式上成為虛偽私文書之製
      作人，或虛偽有價證券之發票人，對於該被偽冒本人之權
      益暨私文書或有價證券公共信用所造成之危害，與直接冒
      用本人名義偽造私文書或有價證券無異，自仍應構成偽造
      私文書罪或偽造有價證券罪（最高法院95年度台上字第52
      76號判決、109 年度台上字第 983 號刑事判決、 110 年
      度台上字第 658 號刑事判決要旨及最高法院95年9月26日
      第19次刑事庭會議決議參照參照）。被告本案雖係以告訴
      人代理人自居，而以電子簽名方式簽屬其本人姓名於申請
      書上，並未直接使用告訴人本人姓名，然既使告訴人形式
      上成為該虛偽申請書之製作人，因而對於該被偽冒之告訴
      人本人權益或私文書之公共信用造成危害，與直接冒用他
      人名義偽造文書無異，自仍該當偽造文書犯行。
　 6、末辯護人雖舉其他個案主張與本案狀況相似，並認申請實
      務上，亦可見地政人員並不會要求申請供本人身分證件及
      委託書，只要提供本人身分證字號，且地政人員亦不會解
      釋申請書內容等情，以資作為對被告有利之證據。惟個案
      之犯罪情節不盡相同，縱屬犯罪類型雷同，仍不得逕將不
      同案件之事實認定或法律適用，比附援引為認定本案被告
      是否構成犯罪之依據，亦不能拘束本院本於審判職責，依
      法行證據調查與言詞辯論程序後所獨立表示之法律意見，
      而本案就被告可認定其有行使偽造準私文書之犯行，業如
      前述，自難僅依實務上曾有他人獲無罪判決或他案地政人
      員之證述，即認可為有利被告之認定。
三、綜上，本案事證明確，被告及辯護人所辯非可採信，是被告
    犯行堪以認定，應予依法論科。
四、論罪科刑：
（一）按錄音、錄影或電磁紀錄，藉機器或電腦之處理所顯示之
      聲音、影像或符號，足以為表示其用意之證明者，為準文
      書，刑法第220條第2項規定定有明文；又文書之行使，每
      每因文書之性質、內容不同而異，而近代社會對於錄音、
      錄影、電腦之使用，日趨普遍，並有漸以取代一般文書之
      趨勢，故現行刑法將錄音、錄影、電磁紀錄視為準文書，
      以應因實際需要，並使法律規定能與科技發展之狀況與時
      俱進。是就偽造之刑法第220條第2項之準文書而言，其內
      容因須藉由機器設備或電腦處理，始能顯示於外，而表示
      該文書內容及一定用意，故於行為人將偽造之準私文書藉
      由機器或電腦處理，對相對人顯示時，因其已有使用該偽
      造準文書之行為，該行為即達於行使偽造準私文書之程度
      （最高法院91年度台上字第4075號判決意旨參照）。查被
      告於上開時、地，透過地政機關雙向電腦螢幕，在因電子
      化作業而無列印紙張，僅於螢幕上顯示，屬電磁紀錄之地
      籍謄本及相關資料申請書上，於委任關係之簽章欄位，以
      電子簽名方式簽署姓名，表示其業經告訴人之授權而有權
      代理申請本案土地及建物之第一類登記謄本及異動索引資
      料，自屬準文書。
（二）是核被告所為，係犯刑法第216條、第210條、第220條第2
      項之行使偽造準私文書罪，公訴意旨漏未論及刑法第220
      條第2項，惟本案係以電子化作業，是被告係以電子方式
      簽名等節，亦為被告所主張，並經辯護人於本院審理時充
      分辯論，此部分自應予補充。又被告偽造準私文書後向證
      人廖麗美行使，其偽造準私文書之低度行為應為行使之高
      度行為所吸收，不另論罪。另被告雖均以告訴人代理人之
      身分申請本案土地及建物之第一類登記謄本及異動索引資
      料，然係在在密切接近之時間，在同一地點為之，且侵害
      法益相同，均應論以接續犯而屬單純一罪。
（三）爰審酌被告為取得本案土地及建物之第一類登記謄本及異動索引資料，明知並未得告訴人之委託，竟偽以告訴人代理人之名義為本案行為，所為實不足取，並考量被告之犯罪動機、目的、手段，與損及告訴人資訊隱私與地政機關管理正確性之危害程度，及考量被告未能取得告訴人之諒解，並兼衡其素行、自陳專科畢業之智識程度、擔任補習班主任、月入新臺幣3萬多元、需照顧扶養先生之家庭生活經濟狀況等一切情狀，量處如主文所示之刑，並諭知如易科罰金之折算標準。
五、被告以電子簽名方式於地籍謄本及相關資料申請書委任關係
    之簽章欄位上簽署其姓名，以此表彰受本人即告訴人授權而
    為申請本案土地及建物之第一類登記謄本及異動索引資料之
    意思，該偽造之電磁紀錄已提交於地政機關，而非被告所有
    之物，爰不予宣告沒收，併此敘明。　　　
據上論斷，應依刑事訴訟法第299 條第1項前段，刑法第216 條
、第210 條、第220 條第2 項、第41條第1 項前段，刑法施行法
第1條之1 第1 項，判決如主文。
本案經檢察官張凱傑提起公訴，檢察官林文亮到庭執行職務。
中　　華　　民　　國　　110 　年　　9 　　月　　28　　日
                  刑事第十庭審判長    法  官  陳玉聰
                                      法  官  林怡姿
                                      法  官  吳珈禎
以上正本證明與原本無異。
如不服本判決應於收受判決後20日內向本院提出上訴書狀，並應
敘述具體理由；其未敘述上訴理由者，應於上訴期間屆滿後20日
內向本院補提理由書（均須按他造當事人之人數附繕本）「切勿
逕送上級法院」。
告訴人或被害人如不服判決，應備理由具狀向檢察官請求上訴，
上訴期間之計算，以檢察官收受判決正本之日起算。
                                      書記官  江婉君
中　　華　　民　　國　　110 　年　　9 　　月　　28　　日
附錄論罪科刑法條
中華民國刑法第216條
（行使偽造變造或登載不實之文書罪）
行使第210條至第215條之文書者，依偽造、變造文書或登載不實
事項或使登載不實事項之規定處斷。
中華民國刑法第210條
（偽造變造私文書罪）
偽造、變造私文書，足以生損害於公眾或他人者，處5年以下有
期徒刑。